臺灣高等法院刑事判決　　　　　　　 100年度上訴字第1044號
上　 訴　 人
即選任辯護人　李銘洲　律師
被　　　　告　余承憲
上列上訴人因被告偽造有價證券等案件，不服臺灣板橋地方法院
99年度訴字第3320號，中華民國100年2月18日第一審判決（起訴
案號：臺灣板橋地方法院檢察署99年度偵緝字第2343號），為被
告利益提起上訴，本院判決如下：
    主    文
原判決撤銷。
余承憲竊盜，處有期徒刑貳月；又意圖供行使之用，而偽造有價
證券，處有期徒刑壹年捌月，未扣案如附表所示之偽造支票原本
參紙沒收之。應執行有期徒刑壹年玖月，未扣案如附表所示之偽
造支票原本參紙，均沒收。
    事    實
一、余承憲與游佳靜原為同居之男女朋友，余承憲竟意圖為自己
    不法之所有，於民國98年5月8日至同年6月25日間（起訴書
    誤載為98年6月後至99年1月11日前）之某日，在新北市○○
    區○○街121巷15號1樓之辦公處所內，乘游佳靜前以渠個人
    名義向華南商業銀行三重分行所開設之支票存款帳戶（帳號
    ：000000000000號），經執票人前往金融機構提示付款，因
    該帳戶內之存款不足未獲兌付而退票，臺灣票據交換所乃於
    98年5月8日將該帳戶註記為拒絕往來並公告之，致使游佳靜
    對於渠所有前開帳戶空白支票之管領一時弛緩下，未經游佳
    靜之同意，自上址辦公處所抽屜內，逕自撕取游佳靜前揭所
    有如附表所示之空白支票3紙（付款人：華南商業銀行三重
    分行、付款地：臺北縣三重市〈現改制為新北市三重區○○
    ○路○段5之1號），得手後於同年6月中旬間，接續先後基於
    意圖供行使之用而偽造有價證券之犯意，未經游佳靜本人之
    同意或授權，在上址辦公處所內，盜用游佳靜之印章簽發如
    附表所示支票(支票號碼、票面金額、發票日期及交付對象
    、目的詳如附表所示)供已清償賭債及貼現之用。嗣因有不
    明人士屢向游佳靜催討前揭支票款項，游佳靜始於99年1月
    11 日下午5時許，察覺前開支票簿，已遭人自後倒序撕取其
    內之支票，並在其住居所抽屜內發現遺有余承憲親筆所書寫
    、上載有「佳靜票都是我偷開的，筆ㄐㄧˇ都不是妳的，有
    問題報警處理」等字樣之紙條後，始悉上情。
二、案經游佳靜訴由新北市政府警察局新莊分局移送臺灣板橋地
    方法院檢察署檢察官偵查起訴。
    理    由
壹、程序方面：
一、按原審之代理人或辯護人，得為被告之利益而上訴。但不得
    與被告明示之意思相反，刑事訴訟法第346條定有明文。
    本件被告之原審辯護人李銘洲於原審判決後為被告之利益上
    訴，惟僅以辯護人個人名義具狀上訴，未以被告名義為之，
    此有刑事聲明上訴狀及刑事上訴理由狀在卷可按，於法固有
    未合，然此為程序問題，屬可補正事項，被告於本院審理時
    亦表示其雖未上訴，但有委託律師上訴(見本院卷第72頁反
    面)，被告即有上訴之意，該程序之瑕疵應認已有補正，蒞
    庭公訴人認上訴不合法云云，容有誤會，合先敘明。
二、又所謂證據能力，指證據得提出於法院調查，以供作認定犯
    罪事實存否之用所具備之形式資格，而證據能力之有無，即
    證據是否適格，悉依相關法律定之，不許法院自由判斷。無
    證據能力之證據資料，應先予以排除，不得作為判斷之依據
    ，故證據資料必先具有證據能力，容許為訴訟上之證明，並
    在審判期日經合法調查後，始有證明力可言，而得進一步為
    法院評斷其能否證明某種待證事實有無之實質證據價值（最
    高法院95年度臺上字第3764號、96年度臺上字第5979號判決
    意旨參照）。次按被告以外之人於審判外之陳述，雖不符刑
    事訴訟法第159條之1至第159條之4之規定，而經當事人於審
    判程序同意作為證據，法院審酌該言詞陳述或書面陳述作成
    時之情況，認為適當者，亦得為證據。當事人、代理人或辯
    護人於法院調查證據時，知有第159條第1項不得為證據之情
    形，而未於言詞辯論終結前聲明異議者，視為有前項之同意
    ，同法第159條之5定有明文，究其立法意旨在於傳聞證據未
    經當事人之反對詰問予以核實前，原則上先予排除，惟若當
    事人業已放棄反對詰問權，於審判程序中表明同意該等傳聞
    證據可作為本案證據，或於言詞辯論終結前未曾聲明異議者
    ，基於尊重當事人對傳聞證據之處分權，且證據資料愈豐富
    ，愈有助於真實發見之理念，並強化言詞辯論之功能，使訴
    訟程序得以聚焦爭點，集中審理與順暢進行，上開傳聞證據
    亦具有證據能力。另刑事訴訟法第159條之5之規定，僅在強
    調當事人之同意權得取代其反對詰問權，使傳聞證據得作為
    證據，並無限制必須不符合同法第159條之1至第159條之4規
    定，始有適用，亦即依目的解釋之方法，第159條之5並不以
    被告以外之人於審判外之陳述「必不符合」第159條之1至第
    159條之4有關傳聞法則例外規定之情形，始有其適用。經查
    ，本判決下列所引用之被告余承憲以外之人於審判外之言詞
    或書面陳述，固均屬傳聞證據，惟當事人及辯護人於本院準
    備程序及審理期日中，就證據能力乙節均表示同意作為本案
    之證據，本院審酌上開證據資料製作時之情況，製作人與被
    告間並無恩怨嫌隙，衡諸製作當時應無刻意誣陷或迴護被告
    之情，復查無其他違法不當取證或證據容許性明顯過低等瑕
    疵，因認以之作為證據俱屬適當，揆諸前開規定與說明，該
    等證據資料自應有證據能力。
貳、實體方面：
一、訊據被告余承憲對於其與告訴人游佳靜原為同居之男女朋友
    ，其確有拿取如附表所示之告訴人支票，並於98年中旬間，
    在新北市○○區○○街121巷15號1樓其公司辦公室內，先後
    基於如附表所示之行使目的，分別蓋用告訴人之印章，而以
    告訴人名義，開立如附表所示已依式記載完備之支票，復持
    以向如附表所示之行使對象行使，且親筆書寫上載有「佳靜
    票都是我偷開的，筆ㄐㄧˇ都不是妳的，有問題報警處理」
    等字樣之紙條留予告訴人等事實，業已坦白承認，核與證人
    即告訴人游佳靜迭於警詢、偵查、原審及本院審理時所指證
    之情節相符，並有華南商業銀行總行99年9月13日營清字第
    09911618號函文暨所附資料、如附表編號1、2所示之支票影
    本、法務部票據信用資訊連結作業列印資料等件附卷可稽，
    是此部分之事實，堪予認定。
二、被告雖辯稱：伊與告訴人在上址合夥開公司，告訴人係名義
    負責人，公司業務往來則由伊經營處理，伊因信用不佳，故
    由告訴人出名開立帳戶及申請支票，伊所有金錢均放在該帳
    戶內，公司支票本即由伊與告訴人共同使用，且告訴人之支
    票簿與印章一直放在公司辦公桌抽屜內，開票即直接拿出使
    用云云。辯護人則以：告訴人雖係公司名義負責人，然公司
    之實際運作與業務經營皆係被告負責，前揭支票簿大部分係
    由被告所開立，並以公司營運收入支應票款之給付，告訴人
    僅係名義上之支票發票人，被告雖未將每筆支票金額告知告
    訴人，然所有票款均係由被告所賺取之收入加以繳納，且告
    訴人所有支票簿平日係放置於公司位在新北市○○區○○街
    121巷15號1樓辦公處所之被告辦公桌抽屜內，以供被告方便
    取用，嗣被告與告訴人於98年6月間感情生變，並於98年8月
    分居，告訴人於此期間，如已將該支票簿收回而不准被告再
    行使用，衡情應會將支票簿與印章收納在不易為被告取得之
    私人之處，然告訴人並未自長年放置前揭支票簿之公司辦公
    處所取走該支票簿，反任令該支票簿與印章放置在公司辦公
    處所，渠所述已收回該支票簿及印章，並拒絕被告使用乙情
    ，顯有常理不符，又告訴人既將該支票簿放置在公司辦公處
    所，並於98年8月逕行終止該辦公處所之租約，且搬空辦公
    處所內所有物品，渠理當會特別注意屬重要物件之支票簿，
    被告若有竊取及偽造支票之事，渠應於該搬遷時點即已知悉
    ，如何遲至99年1月始知曉，又告訴人平時生活開支係由被
    告負擔，公司帳戶係以告訴人名義開設，渠亦會自行提款花
    用，更知悉平日支票款項之支付皆係由該帳戶所支應，告訴
    人與被告分居後，理應會加以確認該支票簿之存在，以免帳
    戶內之金錢有所短少，不可能遲至99年1月始發覺被告所留
    下之字據等語。惟查，按刑法上之偽造有價證券，以無權簽
    發之人冒用他人名義簽發為要件，如果行為人基於本人之授
    權，或其他原因有權簽發者，則與無權之偽造行為不同。其
    授權行為之方式，固不論是書面或口頭，明示或默示為之，
    均無不可。但有無經本人之授權，係以簽發當時之情形而定
    ，如之前縱曾有授權簽發，而嗣後簽發當時未獲授權，仍屬
    無權簽發而成立偽造有價證券罪。查本件系爭3張支票，被
    告係在未經告訴人授權或同意下而為簽發等情，已據證人游
    佳靜於偵審中均證稱：系爭支票及印鑑章自始均由其保管及
    簽發，並未授權被告簽發，本件系爭3張支票，被告亦未徵
    得伊同意或授權而簽發等語明確，質之被告亦不諱言未於事
    先或當面告知告訴人，且係撕該支票簿最後面之3張支票使
    用等情，被告雖辯稱告訴人之前有授權簽發云云，姑不論是
    否屬實，惟告訴人所使用之系爭帳號支票，業於98年5月8日
    已被列為拒絕往來，此有法務部票據信用資訊連結作業在卷
    可按(見偵緝字第2343號卷第48頁)，該支票帳戶既被列為拒
    絕往來，告訴人豈會仍授權被告簽發？參以被告係從支票簿
    最後撕下系爭3張空白支票而為簽發，苟被告確係經告訴人
    同意或授權，而有權以告訴人之名義簽發，則其又何須以違
    反一般常情事理而倒撕支票簿之舉，來取用及制作該等支票
    ，參以被告嗣後於其所留紙條內容亦表示係「偷開」支票(
    按即偽造之意)等語，顯見被告拿取及簽發本件系爭3張支票
    當時並未經告訴人同意及授權甚明，是被告所辯告訴人曾授
    權簽發支票，縱為屬實，然本件拿取及簽發支票時，既未告
    之告訴人，亦未得告訴人同意或授權，即難認係有權制作，
    自難解免偽造有價證券之罪責。又告訴人於本院審理時業已
    陳稱其印鑑章事後查知並未失竊，至支票失竊之地點，或稱
    在其住居處所，或稱其辦公室內，前後不一，而被告自始至
    終則堅稱在辦公室內拿取，自應以被告所供為據。本案事證
    明確，犯行堪予認定，應依法論科。
三、核被告余承憲所為，係犯刑法第320條第1項之普通竊盜罪及
    同法第201條第1項之意圖供行使之用而偽造有價證券罪。被
    告先後盜用告訴人所有之印章用以偽造支票，其所為盜用印
    章、印文行為，為偽造有價證券之階段行為，皆不另論罪；
    又其偽造有價證券後，復持以行使之，行使偽造有價證券之
    低度行為為偽造之高度行為所吸收，僅論以偽造有價證券罪
    。另被告訛以告訴人為發票人，偽造有價證券而先後行使之
    ，本即含有詐欺之性質，亦不另論罪。再被告竊取如附表所
    示空白支票3紙後，先後偽造支票之犯行，係於密切接近之
    時間及同一地點實行，且侵害同一之法益，各自然行為之獨
    立性極為薄弱，復自始出於同一之不法所有意圖與犯意，依
    一般社會健全觀念，在時間差距上難以強行分開，應視為數
    個舉動之接續實行，合為包括之一行為予以評價，屬接續犯
    ，應論以一罪(最高法院73年臺上字第3629號判例意旨可參)
    。又被告所犯竊盜罪與偽造有價證券罪間，犯意俱屬各別，
    行為亦係互殊，應予分論併罰。另被告前揭所為之偽造有價
    證券犯行，僅係其因債臺高築、需款孔急，一時情急失慮始
    出此下策，未經告訴人本人之同意或授權，擅自偽造支票持
    以交付行使之，犯罪動機尚非惡劣，又其所偽造之支票僅3
    紙，票面金額亦非鉅大，所犯情節著非嚴重，且被告與告訴
    人斯時係同居之男女朋友，殊非一般偽造有價證券行為人與
    被害人甚疏之關係所可比擬，再衡諸被告犯罪時並未刻意掩
    飾其身分，票據占有人猶得循線追討支票款項，其偽造支票
    之犯行，對於金融交易秩序之危害均屬輕微，而刑法第201
    條第1項所定3年以上有期徒刑之法定刑，乃係基於有價證券
    之廣大流通性，如有偽造，勢將對以信用為基礎之金融交易
    秩序造成不可預估之嚴重損害，此與被告偽造支票僅係供己
    向周遭友人或客戶清償賭債或調現週轉之用，二者咸難謂屬
    相當，本院權衡上揭各情與被告所犯偽造有價證券罪之3年
    以上10年以下有期徒刑法定本刑相較，縱令皆對其科以最低
    度法定刑，猶嫌過重，客觀上以一般國民生活經驗及法律感
    情為之檢驗，實屬情輕法重，當足以引起一般人之同情，是
    認被告前開所犯偽造有價證券之罪，顯有堪以憫恕之處，爰
    依刑法第59條之規定，酌量減輕其刑。
四、原審予以被告論罪科刑，固非無見，惟查，(一)被告竊取如
    附表所示空白支票3紙後先後偽造支票之犯行，係於密切接
    近之時間及同一地點實行，且侵害同一之法益，為接續犯，
    應論以一罪，已如前述(按公訴人起訴亦認係屬接續犯)，原
    判決認係數罪併罰，容有未洽；(二)告訴人已陳稱其未失竊
    印鑑章，原判決認定被告亦有竊取印鑑章，自有違誤；(三)
    告訴人於偵查中業已陳稱其報案後，被告已返還2張支票，
    並提出該2張支票之影本，其中票號ＡＤ0000000(按支票上
    之票號已被撕去)之票面金額為72000元，發票日期為98年7
    月25日(見偵緝字第2343號卷第38頁正面、第44頁至頁)，原
    判決竟以被告於偵查中不明之供述，載為票面金額為195000
    元，發票日期為98年6月25日至同年9月30日間某日，亦有不
    合。被告上訴意旨猶執陳詞否認犯罪，雖不足取，惟原判決
    既有上開可議之處，自應由本院將原判決撤銷改判。爰審酌
    被告因缺錢應急，不思以正途獲取所需金援，竟乘機徒手竊
    取告訴人所有之空白支票，得手後復分別諉以告訴人之名義
    偽造支票而持以行使，行為著非可取，亦徵其法治觀念實有
    偏差，且犯後猶設詞圖卸，未能省視及痛徹己非，尚難認其
    有何悛悔之意，又被告前曾因妨害兵役治罪條例案件，經臺
    灣桃園地方法院於91年7月22日以91年度桃簡字第150號判處
    有期徒刑2月確定，並於91年9月11日易科罰金執行完畢，復
    因侵占等案件，經臺灣士林地方法院於98年11月9日以98年
    度審簡字第160號判處應執行有期徒刑1年7月、緩刑4年確定
    ，現在緩刑期內等情，有本院被告前案紀錄表等件附卷可參
    ，品性素行已難認屬良善，本不宜輕縱之，惟念及被告犯後
    已有部分彌縫作為，且犯罪動機與目的尚非至劣，偽造支票
    之票面金額亦非鉅大，兼衡酌被告犯罪之手段、情節、所受
    刺激、竊得之財物價值與實際利得、偽造支票之票面金額多
    寡、對執票人所造成之損害、其智識程度、家庭生活與經濟
    狀況、與告訴人之關係等一切情狀，分別量處如主文所示之
    刑，並定其應執行之刑，以示懲儆。至被告偽造如附表所示
    之支票3紙，固均未經扣案，惟無積極證據證明確已滅失，
    自應依刑法第205條規定，不問屬於被告與否，皆應宣告沒
    收之。
據上論斷，應依刑事訴訟法369條第1項前段、第364條、第299條
第1項前段，刑法第320條第1項、第201條第1項、第59條、第51
條第5款、第205條，刑法施行法第1條之1第1項、第2項前段，判
決如主文。
本案經檢察官孫冀薇到庭執行職務
中    華    民    國   100    年    6     月    29    日
                  刑事第十二庭審判長法  官  蔡永昌
                                    法  官  蔡新毅
                                    法  官  蘇隆惠
以上正本證明與原本無異。
竊盜部分不得上訴，其餘如不服本判決，應於收受送達後10日內
向本院提出上訴書狀，其未敘述上訴之理由者並得於提起上訴後
10 日內向本院補提理由書（均須按他造當事人之人數附繕本）
「切勿逕送上級法院」。
                                    書記官  楊妙恩
中    華    民    國   100    年    6     月    29    日
附表：
┌─┬─────┬─────┬────────┬────┬────┬──────┐
│編│ 支票號碼 │ 票面金額 │  發 票 日 期   │行使對象│行使目的│退 票 日 期 │
│號│          │ (新臺幣) │                │        │        │            │
├─┼─────┼─────┼────────┼────┼────┼──────┤
│ 1│AD0000000 │ 75,600元 │98年6月25日     │ 孫世賢 │清償賭債│未提示付款  │
├─┼─────┼─────┼────────┼────┼────┼──────┤
│ 2│AD0000000 │ 72,000元 │98年7月25日     │ 孫世賢 │清償賭債│未提示付款  │
│  │          │          │                │        │        │            │
├─┼─────┼─────┼────────┼────┼────┼──────┤
│ 3│AD0000000 │ 35,000元 │98年9月30日     │綽號「阿│支票貼現│98年9月30日 │
│  │          │          │                │瘦」之人│        │            │
└─┴─────┴─────┴────────┴────┴────┴──────┘
附錄論罪法條全文：
中華民國刑法第320條第1項：
意圖為自己或第三人不法之所有，而竊取他人之動產者，為竊盜
罪，處5年以下有期徒刑、拘役或5百元以下罰金。
中華民國刑法第201條第1項：
意圖供行使之用，而偽造、變造公債票、公司股票或其他有價證
券者，處3年以上10年以下有期徒刑，得併科3千元以下罰金。